臺灣臺南地方法院刑事判決
110年度金訴字第62號
公  訴  人  臺灣臺南地方檢察署檢察官
被      告  黃志凱



上列被告因洗錢防制法等案件，經檢察官提起公訴（110年度偵
字第1664號），暨移送併辦（110年度偵字第2888號、110年度偵
字第4589號），本院判決如下：
    主  文
黃志凱幫助犯詐欺取財罪，處有期徒刑肆月，如易科罰金，以新
臺幣壹仟元折算壹日。
    事  實
一、黃志凱預見將帳戶之存簿、金融卡及密碼交付他人使用，恐
    為不法者充作詐騙被害人匯入款項之犯罪工具，竟仍基於縱
    有人利用其交付之帳戶作為實施詐欺取財犯行之犯罪工具，
    亦不違背其本意之幫助詐欺取財犯意，於民國109年7月16日
    開戶日後隔約1星期，在臺南市安南區海佃路1段之全家便利
    超商內，將其申設之台新國際商業銀行股份有限公司帳號：
    00000000000000號帳戶（下稱台新銀行帳戶）之存簿、金融
    卡及密碼，當面交付與真實姓名及年籍不詳之人，以此方式
    幫助該人所屬之詐欺集團詐欺取財。嗣該詐欺集團成員取得
    上開帳戶後，共同基於詐欺取財之犯意聯絡，而為下列行為
    ：㈠、於109年8月初某日，分別透過「聊天吧」交友網站及L
    INE通訊軟體與王允誠聯繫，佯稱：可藉由投資外匯短期獲
    利云云，致王允誠陷於錯誤，於109年8月10日17時11分許，
    匯款新臺幣(下同)3萬元至上開台新銀行帳戶內。㈡、先於10
    9年6月26日，透過LINE通訊軟體結識吳建龍，佯稱：可於ht
    tp：//www.sentindl-global.net網站投資獲利云云，致吳
    建龍陷於錯誤，於109年8月6日18時58分許，匯款6萬4,000
    元、同年月7日19時58分許，匯款11萬2,000元至上開台新銀
    行帳戶內。㈢、於109年7月5日起，以派愛組交友軟體及LINE
    通訊軟體向黃朝琴佯稱：可透過外匯匯市投資，且可在24小
    時內隨進隨出獲得盈利等語，致黃朝琴陷於錯誤，於109年8
    月10日19時35分許，匯款4萬5,000元至黃志凱之上開台新銀
    行帳戶內。嗣經王允誠、吳建龍、黃朝琴察覺有異，報警處
    理，始循線查悉上情。
二、案經王允誠、吳建龍、黃朝琴分別訴由苗栗縣警察局苗栗分
    局、高雄市政府警察局岡山分局、新北市政府警察局三峽分
    局報告臺灣臺南地方檢察署檢察官偵查起訴暨移送併辦。
    理  由
壹、證據能力方面
　　按被告以外之人於審判外之陳述，雖不符刑事訴訟法第159
    條之1至第159條之4之規定，而經當事人於審判程序同意作
    為證據，法院審酌該言詞陳述或書面陳述作成時之情況，認
    為適當者，亦得為證據。當事人、代理人或辯護人於法院調
    查證據時，知有第159條第1項不得為證據之情形，而未於言
    詞辯論終結前聲明異議者，視為有前項之同意，刑事訴訟法
    第159條之5定有明文。查本件被告、檢察官於言詞辯論終結
    前，對於下述本院採為認定犯罪事實依據之各項供述證據之
    證據能力，均未聲明異議，復經本院於審理時逐一提示予被
    告表示意見，本院審酌該等證據之取得過程並無瑕疵，與本
    案待證事實間復具有相當之關聯性，以之為本案證據並無不
    當，自得採為本件認定事實之基礎，合先敘明。
貳、實體方面
一、訊據被告黃志凱固坦承上揭台新銀行帳戶為其於109年7月16
    日開戶，於開戶後隔約1星期，在前揭全家便利超商內，將
    其台新銀行帳戶之存簿、金融卡及密碼，當面交付給真實姓
    名、年籍不詳之人，而事實欄所示之告訴人王允誠、吳建龍
    、黃朝琴遭詐騙後分別將金錢匯入上揭帳戶，旋經不明人士
    提領等情，惟矢口否認有何幫助詐欺取財犯行，辯稱：我因
    為辦貸款，對方說要拿手續費，叫我交付銀行帳戶及自然人
    憑證，後來我的手機壞掉，LINE的內容就不見了云云。經查
    ：
(一)被告於109年7月16日開戶後隔約1星期，在前揭全家便利超
    商內，將其台新銀行帳戶之存簿、金融卡及密碼，當面交付
    給真實姓名、年籍不詳之人，業據被告於偵查及本院審理時
    供承在卷，並有台新銀行109年10月14日台新作文字第10922
    254號函暨所附之帳號00000000000000號帳戶交易明細1份、
    台新銀行110年3月29日台新作文字第11005286號函暨所附之
    帳號00000000000000號帳戶開戶資料及交易明細1份（警一
    卷第5至7頁、本院卷第73至83頁）附卷可參；另告訴人王允
    誠、吳建龍、黃朝琴3人分別於事實欄所載之時間，因受詐
    欺集團成員行騙而陷於錯誤，依照指示各將事實欄所載之金
    額匯至被告上開台新銀行帳戶，而受有損害之事實，亦經證
    人王允誠、吳建龍、黃朝琴於警詢時證述明確，復有王允誠
    與詐騙集團成員於LINE通訊軟體之對話紀錄截圖、電子郵件
    截圖各1份（警一卷第13至25頁）、黃朝琴提出之交易結果
    網頁翻拍照片1張（警三卷第25頁）等資料在卷可稽。準此
    ，被告所有上開台新銀行帳戶，確經詐騙集團成員作為向告
    訴人王允誠、吳建龍、黃朝琴3人詐欺取財工具之事實，堪
    以認定。
(二)按金融存款帳戶，事關存戶個人財產權益之保障，與帳戶存
    簿、金融卡及密碼結合，其專屬性、私密性更形提高，除非
    本人或與本人具密切之關係者，難認有何理由可自由流通使
    用該帳戶，一般人亦均有應妥為保管帳戶金融卡及密碼，以
    防止被他人冒用之認識，縱有特殊情況偶有將帳戶存簿、金
    融卡及密碼交付他人之需，亦必深入瞭解其用途之合法性後
    再行提供使用，恆係吾人日常生活經驗與事理之常；且申請
    開設金融帳戶並無任何特殊之限制，一般民眾皆可以存入最
    低開戶金額之方式申請之，且一個人可以在不同之金融機構
    申請多個之存款帳戶使用，此乃眾所週知之事，則苟不以自
    己名義開設帳戶使用，卻向不特定人蒐集他人之帳戶供己使
    用，其目的極可能利用該帳戶作詐財之用，應可預見。而一
    般金融機構、民間貸款之作業程序，其核貸過程係要求借款
    人提出相關身分證明文件以簽訂借貸契約，或提供財力證明
    、簽立本票擔保外，於核准撥款後，可由借款人提供帳戶供
    撥款入帳使用，並無提供提款卡及密碼使撥款一方得任意使
    用帳戶之必要。況取得金融機構特定帳戶後，即得經由該帳
    戶，將自他處匯入之款項提領而出，而據被告供承其在臉書
    上看到貸款訊息，後來用LINE和對方聯絡，後來手機壞掉，
    LINE的訊息不見了等語（偵二卷第26頁），被告顯然係將自
    己所申辦之台新銀行帳戶存摺、提款卡及密碼交付予該欠缺
    信賴關係之人，等同將該等帳戶之使用，置於自己可得管理
    支配之範疇外，而容任該人可得恣意使用，且被告為智識正
    常之成年人，自不能僅因收取帳戶者之空口陳述收取帳戶之
    用途，即確信自己所交付之帳戶，必不致遭作為不法使用，
    足徵被告前開辯詞難以採認。
(三)況被告自承其信用不佳，不能直接向銀行貸款，他們是代辦
    貸款之公司，他們說有辦法讓它過等語（院卷第165至166頁
    ），然金融機構、民間放款之審核，不外乎評估借款人之擔
    保品、信用能力、償還能力等，以避免呆帳之發生，是被告
    明知無法提供有關申貸所須之財力證明、信用資料，卻仍將
    上開金融機構帳戶之存摺、金融卡及密碼交付該自稱有辦法
    可幫被告辦理貸款之人；佐以前開金融機構帳戶內在被告交
    付不詳年籍之人前，僅有其於109年7月16日開戶時存入之10
    0元，有上揭帳戶開戶資料及交易明細1份（本院卷第75至79
    頁）附卷可參，而依通常一般人之生活經驗，均可認知帳戶
    資料實不足作為申辦貸款審核之依據；且一般人申辦貸款時
    ，通常僅交付自己之身分資料或信用資料（例如：工作證明
    、存摺影本、薪資收入證明等）以供審核信用狀況及核准貸
    款額度之用，是被告於未填寫任何貸款申請書，亦未檢附在
    職證明、財力及所得證明等資料之情況下，遽將上開帳戶存
    摺、提款卡、密碼提供予其未能確認真實身分之網路代辦者
    ，實與一般申辦貸款之常情有悖；由此可知，被告既將幾無
    存款餘額之帳戶交與他人使用，其對於收取帳戶之對方可能
    係財產犯罪集團成員，實得以預見，惟仍抱持有縱該帳戶為
    他人利用作為犯罪工具，自己亦不致遭受財產損失之心態，
    方才同意交付上開帳戶之存摺、金融卡及密碼。被告於未能
    辦理貸款後，對此等攸關個人財產及信用之金融機構帳戶資
    料未加以聞問，且未保存與對方聯絡之任何資料，亦未報警
    或掛失，實與常情有違。
(四)個人之金融帳戶資料，非一般自由流通使用之物，如交予不
    相識之人任意使用，常為不肖之徒所利用等情，已如前述，
    而依被告之智識能力及社會生活經驗，對於不熟識之人，無
    正當合理之理由，而要求提供帳戶之存摺、提款卡及密碼，
    其於交付金融機構帳戶當時，應已預見可能會造成他人匯款
    至上開帳戶之危險，其對於交付帳戶可能幫助他人遂行包括
    詐欺取財在內之犯罪行為等情，當無諉為不知之理。是被告
    將上開金融機構帳戶之存摺、提款卡及密碼，提供與詐騙成
    員使用，對於該帳戶可能會被利用作為實行犯罪行為之工具
    一事，自屬有所預見，而不違背其本意。
(五)綜合上情，堪認被告係將上開台新銀行帳戶之存摺、提款卡
    及密碼交付他人使用，容任該詐欺成員用以遂行犯罪，本件
    事證已臻明確，被告幫助犯詐欺取財之犯行甚明，堪以認定
    ，應予依法論罪科刑。
二、論罪科刑：
(一)核被告黃志凱所為，係犯刑法第30條第1項前段、第339條第
    1項之幫助詐欺取財罪。又被告以一交付上開金融機構帳戶
    之存摺、提款卡及密碼之行為，幫助詐騙集團成員詐騙王允
    誠、吳建龍、黃朝琴3人，屬一行為觸犯數同一罪名之同種
    想像競合犯，應依刑法第55條僅論以一幫助詐欺取財罪。起
    訴書雖未載上開事實一、（二）、（三）之犯罪事實，惟此
    部分與原起訴部分有想像競合犯之裁判上一罪關係，為起訴
    效力所及並經檢察官移送併辦，本院應得併予審酌。而被告
    係基於幫助之犯意而為詐欺構成要件以外之行為，為幫助犯
    ，應依刑法第30條第2項之規定，按正犯之刑減輕。
(二)爰審酌被告係智識成熟之人，理應知悉國內現今詐騙案件盛
    行，竟仍率爾提供上開台新銀行帳戶之提款卡與密碼，使詐
    騙成員得以實行詐術而行騙財物，除造成王允誠、吳建龍、
    黃朝琴等3人因而受騙外，並致使國家追訴犯罪困難，助長
    詐欺犯罪之猖獗，致破壞社會治安、造成被害人救濟困難之
    犯罪動機、目的、行為手段、法益侵害程度；再考量被告自
    承高中畢業之智識程度、入所前職業為工，與家人同住等家
    庭生活經濟狀況等一切具體情狀，量處如主文所示之刑，並
    諭知1,000元折算1日之易科罰金折算標準。
三、沒收部分
    刑法有關犯罪利得沒收，第38條之1第1項規定「犯罪所得，
    屬於犯罪行為人者，沒收之。但有特別規定者，依其規定」
    ，而犯罪所得之沒收、追徵，在於剝奪犯罪行為人之實際犯
    罪所得（原物或其替代價值利益），使其不能坐享犯罪之成
    果，以杜絕犯罪誘因，而可謂遏阻、防止財產犯罪之重要刑
    事措施，性質上屬類似不當得利之衡平措施，著重所受利得
    之剝奪。反之，苟無犯罪所得，或無法證明有犯罪所得，自
    不生利得剝奪之問題。是以，在幫助犯之情形，倘幫助犯並
    未因其幫助行為而獲得任何犯罪所得（如未自正犯處取得任
    何利益）或無法證明其有犯罪所得，自不生利得剝奪之問題
    ，亦不需就正犯所獲得之犯罪所得而負沒收、追徵之責。經
    查，被告固將台新帳戶資料交付他人，幫助他人遂行詐欺取
    財之犯行，然被告否認因提供前開資料而獲有利益，且依現
    存卷內證據，尚無積極證據證明被告實際獲取犯罪所得，依
    前開說明，即無宣告沒收其犯罪所得之適用，應予敘明。
參、不另為無罪之諭知部分
一、公訴及移送併辦意旨略以：被告基於掩飾詐欺犯罪所得去向
    之不確定犯意，於109年7月初某日，將台新帳戶資料提供給
    真實姓名年籍不詳之詐騙集團成員使用，嗣詐欺集團成員以
    前揭事實欄所載之方式詐騙告訴人王允誠、吳建龍、黃朝琴
    等，致使告訴人等陷於錯誤，分別依指示匯款至被告之台新
    帳戶。因認被告所為亦涉犯刑法第30條第1項前段、洗錢防
    制法第14條第1項規定之幫助洗錢罪等語。
二、按洗錢防制法所稱之「洗錢」行為，依第2條之規定，係指
    ：一、意圖掩飾或隱匿特定犯罪所得來源，或使他人逃避刑
    事追訴，而移轉或變更特定犯罪所得；二、掩飾或隱匿特定
    犯罪所得之本質、來源、去向、所在、所有權、處分權或其
    他權益者；三、收受、持有或使用他人之特定犯罪所得。並
    於第14條、第15條規定其罰則，俾防範犯罪行為人藉製造資
    金流動軌跡斷點之手段，去化不法利得與犯罪間之聯結。申
    言之，洗錢防制法之立法目的，在於防範及制止因犯第3條
    所列之特定犯罪而取得或變得之財物或財產上利益及其之孳
    息，藉由包含處置（即將特定犯罪所得直接予以移轉或變更
    ）、分層化（即以迂迴層轉、化整為零之多層化包裝方式，
    掩飾或隱匿特定犯罪所得）及整合（即收受、持有或使用他
    人之特定犯罪所得，使之回流至正常金融體系，而得以合法
    利用享受）等各階段之洗錢行為，使其形式上轉換成為合法
    來源，以掩飾或切斷特定犯罪所得與犯罪之關聯性，而藉以
    逃避追訴、處罰。
三、又提供帳戶予他人使用是否構成洗錢行為，依前述說明及同
    法第2條第1、2款之規定，應以其在金流方面能否「掩飾或
    隱匿特定犯罪所得之本質、來源、去向、所在、所有權、處
    分權或其他權益者」，切斷資金與當初犯罪行為之關聯性而
    定。一般針對不特定多數人行騙之詐欺集團，所供被害人將
    款項匯入之帳戶，乃為該詐騙集團「取得」犯罪所得之手段
    ，被害人發覺受騙後，即能立即指證其所匯入之特定帳戶，
    此部分之金流透明易查，在形式上無法合法化其所得來源，
    是該帳戶顯不能達到掩飾或隱匿特定犯罪所得之本質、來源
    之作用，當非洗錢防制法第2條第2款所定之洗錢行為甚明。
    提供金融帳戶資料之行為人，因已將帳戶資料提供他人使用
    ，失去對自己帳戶之實際管領權限，若無配合指示親自提款
    或轉帳，即無收受、持有或使用特定犯罪所得之情形，且無
    積極之移轉或變更特定犯罪所得之行為，亦非屬洗錢防制法
    第2條第1款、第3款所稱之洗錢行為。
四、而洗錢防制法第2條修正之立法說明第3點雖謂「…㈣提供帳戶
    以掩飾不法所得之去向，例如：販售帳戶予他人使用…」等
    語，似以販售帳戶為洗錢類型之一，然其僅係單純之舉例，
    並未說明何以與掩飾、隱匿之要件相當。而文義解釋為法律
    解釋之基礎，立法者之意思僅屬對構成要件文義之眾多解釋
    方法之一，仍須就法條文字之規範目的及保護利益具體分析
    。一般而言，洗錢防制法第2條第2款之掩飾、隱匿行為，目
    的在遮掩、粉飾、隱藏、切斷特定犯罪所得與特定犯罪間之
    關聯性，是此類洗錢行為須與欲掩飾、隱匿之特定犯罪所得
    間具有物理上接觸關係（事實接觸關係）。而提供金融帳戶
    資料供他人使用，嗣後被害人雖匯入款項，然此時之金流仍
    屬透明易查，在形式上無從合法化其所得來源，未造成金流
    斷點，尚不能達到掩飾或隱匿特定犯罪所得之來源、去向及
    所在之作用，故而，被告提供台新帳戶資料之行為，即非洗
    錢防制法第2條第2款所指洗錢行為，無從成立一般洗錢罪之
    直接正犯。是被告所為，並不該當於洗錢防制法第14條第1
    項之洗錢罪。
五、至於最高法院108年度台上大字第3101號大法庭裁定雖稱：
    「特定犯罪之正犯實行特定犯罪後，為掩飾、隱匿其犯罪所
    得 財物之去向及所在，而令被害人將款項轉入其所持有、
    使用之他人金融帳戶，並由該特定犯罪正犯前往提領其犯罪
    所得款項得手，因已造成金流斷點，該當掩飾、隱匿之要件
    ，該特定犯罪正犯自成立一般洗錢罪之正犯。如提供金融帳
    戶之行為人主觀上認識該帳戶可能作為對方收受、提領特定
    犯罪所得使用，對方提領後會產生遮斷金流以逃避國家追訴
    、處罰之效果，仍基於幫助之犯意，提供該帳戶之提款卡及
    密碼，以利洗錢之實行，應論以一般洗錢罪之幫助犯」。是
    提供金融帳戶之行為人是否成立一般洗錢罪之幫助犯，仍應
    以主觀上有無認識為斷。經查，被告固有提供台新銀行帳戶
    資料之行為而幫助詐欺集團成員對如事實欄所示之告訴人等
    詐騙，致使告訴人等將受騙款項匯入被告所提供之台新銀行
    帳戶等情，惟尚無證據證明被告提供帳戶資料之目的，係為
    掩飾、隱匿犯罪所得之本質、來源、去向、所在，或使他人
    逃避刑事追訴而移轉或變更特定犯罪所得之情事；且本件係
    被告以外之詐欺集團成員所為詐騙行為，而利用被告所提供
    之台新銀行帳戶，要求前揭告訴人等將詐騙款項直接匯入被
    告所有之台新銀行帳戶之行為，屬於該等正犯實施詐欺行為
    之犯罪手段，並非詐欺集團成員於取得財物後，另為掩飾、
    隱匿詐騙所得之行為，亦非被告於詐欺集團成員實施詐欺犯
    罪取得財物後，另行提供帳戶而為之掩飾、隱匿。甚且，詐
    欺集團成員在取得被告所有之台新銀行帳戶時，恐尚未實施
    犯罪，被告於提供上開台新帳戶之資料時，特定犯罪既然尚
    未發生，告訴人或犯罪所得還未產生，前置之特定犯罪尚未
    既遂前，單純提供帳戶是否該當洗錢或幫助洗錢罪，亦非毫
    無疑問。從而，本件尚無證據證明被告提供金融帳戶資料係
    為掩飾、隱匿該等犯罪所得之本質、來源、去向、所在，或
    使他人逃避刑事追訴而移轉或變更特定犯罪所得之情事。此
    外，檢察官亦未具體指出被告有何「掩飾、隱匿」犯罪所得
    之行為內容或方式，未積極證明被告有參與詐欺正犯將提領
    之犯罪所得予以掩飾、隱匿，進而營造合法來源之外觀，或
    使其來源無法追溯之行為，更未提出事證證明被告主觀上有
    何「掩飾、隱匿」犯罪所得之犯意，自不能僅因被告提供台
    新銀行帳戶之行為即遽論以洗錢罪責，或有幫助洗錢之罪責
    。　　
六、綜上所述，檢察官所提出之證據，尚未達於通常一般人均不
    致有所懷疑，而得確信被告確有上揭違反洗錢防制法罪嫌，
    本應為被告此部分無罪之諭知，然公訴意旨認被告此部分與
    前開有罪之刑法第30條第1項前段、第339條第1項之幫助詐
    欺取財犯行，係以一行為同時觸犯數罪名，為想像競合犯，
    屬裁判上一罪，爰不另為無罪之諭知，附此敘明。
肆、臺灣臺南地方檢察署檢察官以110年度偵字第2888號、110年
    度偵字第4589號號移送併辦意旨書所載之犯罪事實，與前開
    經檢察官起訴且為本院認定有罪部分，有想像競合犯之裁判
    上一罪關係，為起訴效力所及，本院自應併予審究。　
據上論斷，應依刑事訴訟法第299條第1項前段，刑法第30條第1
項前段、第2項、第339條第1項、第41條第1項前段、第55條，刑
法施行法第1條之1第1項，判決如主文。
本案經檢察官林朝文提起公訴、檢察官陳擁文到庭執行職務。
中　　華　　民　　國　　110 　年　　8 　　月　　17　　日
                  刑事第二庭審判長法  官  鄭文祺
                                  法  官  李音儀
                                  法  官  王惠芬
以上正本證明與原本無異。
如不服本判決應於收受本判決後10日內向本院提出上訴書狀，並
應敘述具體理由。其未敘述上訴理由者，應於上訴期間屆滿後20
日內向本院補提理由書狀（均須按他造當事人之人數附繕本）「
切勿逕送上級法院」。
                                  書記官  陳杰瑞
中　　華　　民　　國　　110 　年　　8 　　月　　17　　日
附錄本案論罪科刑法條：
中華民國刑法第339 條
（普通詐欺罪）
意圖為自己或第三人不法之所有，以詐術使人將本人或第三人之
物交付者，處5 年以下有期徒刑、拘役或科或併科50萬元以下罰
金。
以前項方法得財產上不法之利益或使第三人得之者，亦同。
前二項之未遂犯罰之。
中華民國刑法第30條
（幫助犯及其處罰）
幫助他人實行犯罪行為者，為幫助犯。雖他人不知幫助之情者，
亦同。
幫助犯之處罰，得按正犯之刑減輕之。